ACORDAO-COMPLETO-2556697

ACÓRDÃO 7348/2022 ATA 36/2022 - PRIMEIRA CÂMARA

VISTOS, relatados e discutidos estes autos de tomada de contas especial instaurada pelo Fundo Nacional de Saúde (FNS/MS) , em desfavor do estabelecimento comercial Farmácia São Pedro/D. F. P. Falconi & Cia Ltda., solidariamente com a Sra. Daniele Ferreira Picolo Falconi, em razão da aplicação irregular de recursos do Sistema Único de Saúde (SUS) no âmbito do Programa Farmácia Popular do Brasil - Aqui Tem Farmácia Popular (PFPB) , no período de 9/3/2017 a 26/6/2019,
ACORDAM os ministros do Tribunal de Contas da União, reunidos em sessão da Primeira Câmara, diante das razões expostas pelo relator, em: 
9.1. com fundamento no art. 12, § 3º, da Lei 8.443/1992, considerar revéis, para todos os efeitos, o estabelecimento comercial Farmácia São Pedro/D. F. P. Falconi & Cia Ltda. e a Sra. Daniele Ferreira Picolo Falconi, dando-se prosseguimento ao processo;
9.2. com fundamento nos arts. 1º, inciso I, 16, inciso III, alíneas "b" e "c" da Lei 8.443/1992 c/c os arts. 19 e 23, inciso III, da mesma lei, julgar irregulares as contas do estabelecimento comercial Farmácia São Pedro/D. F. P. Falconi & Cia Ltda. e da Sra. Daniele Ferreira Picolo Falconi, e condená-los, solidariamente, ao pagamento das quantias a seguir especificadas, com a fixação do prazo de quinze dias, a contar das notificações, para comprovarem, perante o Tribunal (art. 214, inciso III, alínea "a", do Regimento Interno) , o recolhimento das dívidas aos cofres do Fundo Nacional de Saúde, atualizadas monetariamente e acrescidas dos juros de mora, calculados a partir das datas discriminadas, até a data dos recolhimentos, na forma prevista na legislação em vigor, abatendo-se, na oportunidade, os valores já ressarcidos:
	DATA DA OCORRÊNCIA
	VALOR ORIGINAL
 (R$) 

	09/03/2017
	           68,40 

	09/03/2017
	           24,29 

	09/03/2017
	     3.347,10 

	09/03/2017
	         143,14 

	04/04/2017
	           10,50 

	04/04/2017
	           51,83 

	04/04/2017
	         207,04 

	04/04/2017
	     3.434,10 

	16/05/2017
	           10,53 

	16/05/2017
	     3.999,00 

	16/05/2017
	           12,30 

	16/05/2017
	         219,82 

	16/06/2017
	           20,52 

	16/06/2017
	           47,70 

	16/06/2017
	     3.543,00 

	16/06/2017
	         101,60 

	29/06/2017
	           27,54 

	29/06/2017
	           33,60 

	29/06/2017
	     3.654,30 

	29/06/2017
	           66,46 

	27/07/2017
	           16,80 

	27/07/2017
	         193,85 

	27/07/2017
	         238,16 

	27/07/2017
	     5.106,90 

	21/08/2017
	         156,06 

	21/08/2017
	         283,36 

	22/08/2017
	           22,80 

	22/08/2017
	     5.807,70 

	22/09/2017
	           72,90 

	22/09/2017
	         342,35 

	22/09/2017
	     7.013,10 

	22/09/2017
	         379,20 

	20/10/2017
	         163,08 

	20/10/2017
	           55,50 

	20/10/2017
	         410,06 

	20/10/2017
	     7.341,20 

	15/12/2017
	         515,16 

	15/12/2017
	           14,70 

	15/12/2017
	     8.615,40 

	15/12/2017
	         369,16 

	16/12/2017
	         381,78 

	16/12/2017
	         307,18 

	18/12/2017
	           30,00 

	18/12/2017
	     8.165,70 

	06/02/2018
	         371,52 

	06/02/2018
	           51,00 

	06/02/2018
	     8.380,20 

	06/02/2018
	         409,16 

	02/03/2018
	           81,00 

	02/03/2018
	         425,52 

	02/03/2018
	     8.198,10 

	02/03/2018
	         429,61 

	02/04/2018
	         283,50 

	02/04/2018
	           73,50 

	02/04/2018
	         426,36 

	02/04/2018
	     8.183,30 

	03/05/2018
	         398,52 

	03/05/2018
	         488,39 

	04/05/2018
	           25,21 

	04/05/2018
	     7.801,60 

	04/06/2018
	         206,27 

	04/06/2018
	             7,80 

	04/06/2018
	     8.331,70 

	04/06/2018
	         359,28 

	04/06/2018
	             4,20 

	10/07/2018
	     7.977,00 

	10/07/2018
	         449,95 

	10/07/2018
	         503,81 

	10/07/2018
	           69,10 

	01/08/2018
	         574,28 

	01/08/2018
	         387,00 

	01/08/2018
	     8.393,30 

	01/08/2018
	         604,50 

	17/08/2018
	         194,71 

	17/08/2018
	     9.098,00 

	17/09/2018
	         621,00 

	17/09/2018
	         620,94 

	10/10/2018
	         238,60 

	10/10/2018
	     8.461,40 

	10/10/2018
	         752,93 

	10/10/2018
	         813,77 

	29/10/2018
	     8.702,40 

	29/10/2018
	         390,62 

	29/10/2018
	         961,74 

	29/10/2018
	         178,00 

	05/12/2018
	         711,94 

	05/12/2018
	     8.302,10 

	05/12/2018
	         307,61 

	05/12/2018
	           12,00 

	05/12/2018
	         121,20 

	27/12/2018
	     8.181,20 

	27/12/2018
	         508,21 

	27/12/2018
	         918,00 

	27/12/2018
	         243,01 

	27/12/2018
	             3,60 

	12/02/2019
	           58,80 

	12/02/2019
	         732,77 

	12/02/2019
	     8.634,20 

	12/02/2019
	         479,34 

	08/03/2019
	           24,60 

	08/03/2019
	         595,62 

	08/03/2019
	     9.039,60 

	08/03/2019
	           16,80 

	08/03/2019
	         317,27 

	29/03/2019
	           63,60 

	29/03/2019
	     7.726,10 

	29/03/2019
	     1.975,81 

	29/03/2019
	         355,83 

	10/04/2019
	         111,00 

	10/04/2019
	     2.665,87 

	10/04/2019
	             2,40 

	10/04/2019
	           29,38 

	10/04/2019
	         386,20 

	10/04/2019
	     8.813,80 

	23/05/2019
	         238,80 

	23/05/2019
	   10.485,60 

	23/05/2019
	         485,81 

	23/05/2019
	     2.609,78 

	26/06/2019
	     1.626,01 

	26/06/2019
	   10.795,20 

	26/06/2019
	         642,64 

	26/06/2019
	           14,04 

	26/06/2019
	             4,80 

	26/06/2019
	           94,80 

 9.3. aplicar ao estabelecimento comercial Farmácia São Pedro/D. F. P. Falconi & Cia Ltda. e à Sra. Daniele Ferreira Picolo Falconi, a multa individual prevista no art. 57 da Lei 8.443/1992,  no valor de R$ 30.000,00 (trinta mil reais) para cada responsável, fixando-lhes o prazo de 15  (quinze) dias, a contar da notificação, para que comprove, perante o Tribunal (art. 214, inciso III, alínea "a" do Regimento Interno) , o recolhimento da dívida aos cofres do Tesouro Nacional, atualizada monetariamente desde a data deste acórdão até a do efetivo recolhimento, se for paga após o vencimento, na forma da legislação em vigor;
9.4. autorizar a cobrança judicial das dívidas, caso não atendidas as notificações, na forma do art. 28, inciso II, da Lei 8.443/1992;
9.5. dar ciência deste acórdão aos responsáveis e ao Fundo Nacional de Saúde; e
9.6. dar ciência deste acórdão à Procuradoria da República no Estado do Paraná, nos termos dos arts. 16, § 3º, da Lei 8.443/1992 e 209, § 7º, do Regimento Interno do TCU, para a adoção das medidas cabíveis.

Tomada de contas especial instaurada pelo Fundo Nacional de Saúde (FNS/MS) em razão da aplicação irregular de recursos do Sistema Único de Saúde (SUS) no âmbito do Programa Farmácia Popular do Brasil  Aqui Tem Farmácia Popular (PFPB), no período de 9/3/2017 a 26/6/2019. Exame de mérito.

Primeira Câmara

Fundo Nacional de Saúde - MS.

3. Interessados/Responsáveis:
3.1. Responsáveis: D. F. P. Falconi & Cia Ltda. (08.654.000/0001-17); Daniele Ferreira Picolo Falconi (XXX.339.008-XX).

13.1. Ministros presentes: Jorge Oliveira (na Presidência) e Benjamin Zymler (Relator).
13.2. Ministro-Substituto convocado: Marcos Bemquerer Costa.
13.3. Ministros-Substitutos presentes: Augusto Sherman Cavalcanti e Weder de Oliveira.

BENJAMIN ZYMLER

Adoto como relatório a instrução de lavra da Secretaria de Controle Externo de Tomada de Contas Especial (peça 53) , a qual contou com a anuência do corpo diretivo daquela unidade (peças 54 e 55) e do Ministério Público junto ao TCU (peça 57) , in verbis:
"INTRODUÇÃO
	Cuidam os autos de Tomada de Contas Especial instaurada pelo Fundo Nacional de Saúde/Ministério da Saúde (FNS/MS) , em desfavor do estabelecimento comercial Farmácia São Pedro/D. F. P. Falconi & Cia Ltda., solidariamente com a Sra. Daniele Ferreira Picolo Falconi, em razão da aplicação irregular de recursos do Sistema Único de Saúde (SUS) no âmbito do Programa Farmácia Popular do Brasil - Aqui Tem Farmácia Popular (PFPB) , no período de 9/3/2017 a 26/6/2019, o que teria ocasionado um prejuízo de R$ 248.289,00, em valores históricos, aos cofres do FNS.
HISTÓRICO
Programa Farmácia Popular do Brasil
O Farmácia Popular do Brasil é um programa do Governo Federal que procura ampliar o acesso da população a medicamentos necessários para o tratamento de doenças com grande ocorrência no país.
As farmácias e drogarias que aderem ao programa fornecem aos cidadãos, de forma gratuita, medicamentos para o tratamento de hipertensão, diabetes e asma. Além destes, são disponibilizados, com até 90% de desconto, medicamentos para rinite, dislipidemia, doença de Parkinson, osteoporose, glaucoma, anticoncepcionais e fraldas geriátricas. 
Para ter acesso ao medicamento, o cidadão precisa comparecer ao estabelecimento credenciado portando CPF próprio, receita médica válida e documento com foto, bem como assinar o cupom vinculado e o cupom fiscal no ato da aquisição.
Para cada dispensação realizada, o Ministério da Saúde reembolsa o comerciante conforme a tabela de referência de preços de medicamentos, disponibilizada em: http://portalms.saude.gov.br/acoes-e-programas/farmacia-popular/legislacao.
O cadastro dos estabelecimentos da rede privada de comércio farmacêutico se dá mediante a entrega da documentação solicitada e o preenchimento do formulário de inscrição e do Requerimento e Termo de Adesão (RTA) .
A participação no Programa Farmácia Popular do Brasil - PFPB é voluntária e as farmácias e drogarias que pretendem participar devem assinar termo no qual declaram estar cientes do conteúdo e das exigências da Portaria que rege o Programa, as quais aceitam e se comprometem a cumprir.
Auditoria do Denasus e Instauração da TCE
A presente TCE originou-se de constatações do Departamento Nacional de Auditoria do SUS (Denasus) em auditoria realizada entre 15/1/2020 e 2/10/2020, com a finalidade de avaliar a execução do Programa Farmácia Popular do Brasil junto ao estabelecimento comercial Farmácia São Pedro/D. F. P. Falconi & Cia Ltda., abrangendo o período de 9/3/2017 a 26/6/2019, com foco no cumprimento das normas estabelecidas pela Portaria GM/MS nº 111/2016, vigente desde 28/1/2016, que dispõe sobre o Programa Farmácia Popular do Brasil.
De acordo com o Relatório de Auditoria nº 18787 do Denasus e seus anexos (peças 3-5) , foram constatadas irregularidades que representavam débito de R$ 248.289,00, em valores históricos.
Foram constatadas, no referido Relatório, as seguintes irregularidades:
0. Irregularidades nas dispensações e/ou na documentação comprobatória de dispensações de medicamentos do Programa Farmácia Popular do Brasil, caracterizadas por:
registro de dispensação de medicamentos sem notas fiscais que comprovem sua aquisição, contrariando o disposto nos arts. 21, 36 e 37 da Portaria GM/MS nº 111/2016, vigente a partir de 28/1/2016. Evidência: constatações 600086, 600087 e 600088 (peça 3, p. 7-11) ;
não apresentar cópia do cupom fiscal, cupom vinculado e/ou receitas médicas solicitados, contrariando o disposto nos arts. 20, 21, 22, 36 e 37 da Portaria GM/MS nº 111/2016, vigente a partir de 28/1/2016. Evidência: constatação 600089 (peça 3, p. 11-13) .
O detalhamento do débito apurado pelo Denasus consta da peça 3, p. 15-46. 
Diante das constatações o Denasus deu oportunidade de defesa aos responsáveis, em obediência aos princípios constitucionais que asseguram o direito ao contraditório e à ampla defesa, como demonstram as notificações expedidas em 16/6/2020 (peças 12 e 14) . Conforme cita o Relatório de Auditoria nº 18787, os responsáveis apresentaram justificativas, as quais lograram afastar parcialmente as irregularidades apontadas.  
Superada a fase de defesa administrativa, foram emitidas notificações de cobrança pela Secretaria Executiva do FNS aos responsáveis, em ofícios emitidos em 17/12/2020 (peças 16 e 18) . Constam dos autos os avisos que comprovam o recebimento das comunicações (peças 17 e 19) .
Assim, o motivo que levou à instauração da presente Tomada de Contas Especial está materializado por prejuízo causado pelo estabelecimento comercial Farmácia São Pedro/D. F. P. Falconi & Cia Ltda. ao Programa Farmácia Popular do Brasil, no valor histórico de R$ 248.289,00, no período de 9/3/2017 a 26/6/2019, tendo em vista irregularidades que contrariaram as normas vigentes à época, especialmente a Portaria GM/MS nº 111/2016, vigente a partir de 28/1/2016, frente às constatações apontadas no Relatório de Auditoria nº 18787 do Denasus (peça 3) e consolidadas na Matriz de Responsabilização acostada pelo órgão instaurador (peça 33) .
Com base no Relatório de Auditoria do Denasus e com fundamento na IN/TCU 71/2012, alterada pela IN/TCU 76/2016 e DN/TCU 155/2016, o Fundo Nacional de Saúde autorizou a instauração de Tomada de Contas Especial (peça 2) .
O Relatório Completo do Tomador de Contas Especial nº 1204/2021 (peça 34) registra a apuração dos fatos, a quantificação do dano e a identificação dos responsáveis, nos termos do art. 2º da IN TCU 71/2012.
Registra ainda que foi dada oportunidade de defesa aos responsáveis, conforme as notificações relacionadas no item "5" do relatório do tomador, expedidas visando a regularização das contas e o ressarcimento do dano (peça 34, p. 9) . 
Por fim, o tomador de contas concluiu pela responsabilização do estabelecimento comercial Farmácia São Pedro/D. F. P. Falconi & Cia Ltda., solidariamente com a Sra. Daniele Ferreira Picolo Falconi, quantificando-se o débito no valor de R$ 280.529,63, atualizado em 25/5/2021 (peça 34, p. 1) . A inscrição em conta de responsabilidade, no SIAFI, foi efetuada mediante a Nota de Lançamento de Sistema 2021NS046904, de 25/5/2021 (peça 35) .
Uma vez concluída a TCE no âmbito do Fundo Nacional de Saúde, esta foi remetida à Controladoria-Geral da União, a qual emitiu o Relatório de Auditoria nº 1204/2021 (peça 37) , que anui com as conclusões do Relatório de Auditoria nº 18787 do Denasus (peça 3) e do Relatório de Tomada de Contas Especial nº 1204/2021 (peça 34) . 
Diante disso, a Secretaria de Controle Interno certificou a irregularidade das contas (peça 38) , acompanhado do parecer do dirigente do órgão de controle interno (peça 39) , tendo o Ministro de Estado da Saúde registrado o conhecimento das conclusões daquele órgão de controle interno (peça 40) . 
Autuada no TCU em 15/7/2021, foi realizada Instrução Preliminar com proposta de citação (peça 43) do estabelecimento comercial Farmácia São Pedro/D. F. P. Falconi & Cia Ltda. (CNPJ 08.654.000/0001-17) e da Sra. Daniele Ferreira Picolo Falconi (CPF XXX.339.008-XX) , a qual obteve parecer favorável da Subunidade (peça 44) e da Unidade (peça 45) . 
Os responsáveis foram citados por meio dos seguintes expedientes:
	Natureza
	Comunicação 
	Data de expedição
	Peça
	Destinatário
	Origem do endereço
	Data da ciência ou motivo da devolução
	Peça da ciência
	Peça da Resposta

	Citação
	Ofício 27021/2022-Seproc
	29/06/2022
	49
	Daniele Ferreira Picolo Falconi
	Receita Federal
	05/07/2022
	51
	Não houve

	Citação
	Ofício 27022/2022-Seproc
	29/06/2022
	48
	D. F. P. Falconi & Cia Ltda
	Receita Federal
	05/07/2022
	50
	Não houve

Transcorrido o prazo regimental, os responsáveis Farmácia São Pedro/D. F. P. Falconi & Cia Ltda. e Daniele Ferreira Picolo Falconi permaneceram silentes, devendo ser considerados revéis, nos termos do art. 12, §3º, da Lei 8.443/1992.
ANÁLISE DOS PRESSUPOSTOS DE PROCEDIBILIDADE DA IN/TCU 71/2012
Viabilidade do Exercício do Contraditório e Ampla Defesa
Verifica-se que não há prejuízo ao contraditório e à ampla defesa, uma vez que não houve o transcurso de mais de dez anos desde o fato gerador sem que tenha havido a notificação dos responsáveis pela autoridade administrativa federal competente (art. 6º, inciso II, c/c art. 19 da IN/TCU 71/2012, modificada pela IN/TCU 76/2016) , pois os recursos transferidos e as despesas impugnadas referem-se aos exercícios de 2017 a 2019, e os responsáveis foram notificados sobre as irregularidades pela autoridade administrativa competente em 16/6/2020 (peças 12 e 14) .
Valor de Constituição da TCE
Verifica-se, também, que o valor do débito apurado é de R$ 248.289,00, portanto superior ao limite mínimo de R$ 100.000,00, na forma estabelecida pelos art. 6º, inciso I, e art. 19 da IN/TCU 71/2012, modificada pela IN/TCU 76/2016.
VERIFICAÇÃO DA EXISTÊNCIA DE OUTROS DÉBITOS
Em atenção ao comando contido no item 9.4 do Acórdão 1772/2017-TCU-Plenário (Relator Ministro-Substituto Augusto Sherman) , e em atendimento ao disposto no art. 6º, § 1º, da Instrução Normativa TCU 71/2012, informa-se que não foi constatada a existência de outros débitos imputáveis aos responsáveis arrolados nestes autos em demais processos em tramitação no Tribunal. 
EXAME TÉCNICO
Esgotamento da via administrativa do Ministério da Saúde para ressarcimento do dano
Preliminarmente, oportuno consignar que, nos termos do art. 23, § 1º, do Decreto 7.827/2012, que regulamenta a Lei Complementar 141/2012, e item 9.3.5.2 do Acórdão 1072/2017-TCU-Plenário (Relator Ministro Bruno Dantas) , foram esgotadas, na via administrativa de controle interno do Ministério da Saúde, as medidas para ressarcimento do dano, conforme notificações aos responsáveis em 17/12/2020 (peças 16 e 18) .
Caracterização das irregularidades geradoras do dano ao erário
Extrai-se da situação sintetizada na seção "histórico" desta instrução que o tomador de contas identificou como ilícito gerador do dano a seguinte irregularidade, que teria ocasionado um prejuízo de R$ 248.289,00:
0. Irregularidades nas dispensações e/ou na documentação comprobatória de dispensações de medicamentos do Programa Farmácia Popular do Brasil, caracterizadas por:
 Ocorrência 1: registro de dispensação de medicamentos sem notas fiscais que comprovem a aquisição;
Dispositivos violados: arts. 21, 36 e 37 da Portaria GM/MS nº 111/2016, vigente a partir de 28/1/2016;
Responsáveis: Farmacia Sao Pedro/D. F. P. Falconi & Cia Ltda. e Sra. Daniele Ferreira Picolo Falconi, sócia administradora desde 15/2/2007; 
Conduta: não apresentar nota fiscal que comprove a compra e a existência em estoque dos medicamentos dispensados e/ou apresentar nota fiscal com código de barras (EAN) do medicamento adquirido divergente do dispensado;
Evidência:  Constatações 600086, 600087 e 600088 do Relatório de Auditoria nº 18787 do Denasus (peça 3, p. 7-11) ;
Ocorrência 2: não apresentar cópia do cupom fiscal, cupom vinculado e/ou receitas médicas solicitados;
Dispositivos violados: arts. 20, 21, 22, 36 e 37 da Portaria GM/MS nº 111/2016, vigente a partir de 28/1/2016;
Responsáveis: Farmacia Sao Pedro/D. F. P. Falconi & Cia Ltda. e Sra. Daniele Ferreira Picolo Falconi, sócia administradora desde 15/2/2007; 
Conduta: não apresentar as cópias do cupom fiscal, cupom vinculado e/ou receitas médicas solicitados, os quais atestam a legalidade das dispensações realizadas;
Evidência: Constatação 600089 do Relatório de Auditoria nº 18787 do Denasus (peça 3, p. 11-13) .
Responsabilização da Pessoa Física dos Sócios e Dirigentes dos Estabelecimentos Comerciais e Individualização das Condutas
Devido ao caráter convenial conferido à relação entre o poder público e o particular no âmbito do Programa Farmácia Popular do Brasil, conforme claramente explicitado nas Portarias que o regem, a jurisprudência do TCU tem se solidificado no sentido de que sejam responsabilizados, além da pessoa jurídica, também seus administradores, pessoalmente, a comprovar a regular aplicação dos recursos públicos desse programa submetidos às suas decisões. Nesse diapasão, acerca das irregularidades constatadas na execução do PFPB, julgados recentes do TCU, a exemplo dos Acórdãos 3796/2020-TCU-Primeira Câmara (Relator Ministro Vital do Rêgo) , 2395/2020-TCU-Primeira Câmara (Relator Ministro-Substituto Weder de Oliveira) , e 2386/2020-TCU-Primeira Câmara (Relator Ministro Augusto Sherman) , têm responsabilizado a pessoa jurídica da farmácia/drogaria credenciada em solidariedade com a pessoa física dos seus administradores, não pelo instituto da desconsideração da personalidade jurídica, mas pela obrigação de prestar contas decorrente da natureza convenial da relação jurídica estabelecida. 
Sobre o assunto é claro o voto condutor do Acórdão 5259/2018-TCU-Primeira Câmara, (Relator Ministro Vital do Rêgo) :
Com relação à matéria de fato, como bem ressaltou o MPTCU, a norma que instituiu o PFPB (art. 2º, inciso II, da Portaria 184/2011, sucedido pelo art. 2º, inciso II, Portaria 111/2016) atribuiu ao programa, expressamente, a natureza de convênio, por meio do qual é outorgado ao particular (farmácia ou drogaria integrante da rede privada) a gestão de recursos públicos. Assim, ao assumir voluntariamente o múnus público de gestão de recursos do PFPB, o particular se submete à obrigação de prestar contas, conforme disposto no artigo 70, parágrafo único, da Constituição, e, eventual responsabilização em caso de mau uso dos recursos geridos, consoante dispõe o artigo 71, inciso II, da CF/1988.
Nesse contexto, compartilho o entendimento do MPTCU, no sentido de que, ao se considerar a gestão de recursos públicos no âmbito de uma pessoa jurídica de direito privado, as decisões das pessoas naturais administradoras dessa pessoa jurídica determinam a destinação a ser dada àqueles recursos públicos. Isso faz com que, além da pessoa jurídica, também seus administradores sejam obrigados, pessoalmente, a comprovar a regular aplicação dos recursos públicos submetidos às suas decisões, a exemplo do que deliberou esta Corte no Acórdão 8969/2016-TCU-Segunda Câmara (Relator Ministro Raimundo Carreiro) .
Dessa forma, nos casos em que o estabelecimento comercial farmacêutico é uma sociedade limitada (Ltda.) , devem ser chamados aos autos a pessoa jurídica em solidariedade com as pessoas físicas dos sócios administradores, com suas responsabilidades restritas aos períodos de administração. 
O caso concreto tratado nesta TCE envolve o estabelecimento comercial Farmácia São Pedro/D. F. P. Falconi & Cia Ltda. (CNPJ 08.654.000/0001-17) , constituído sob a natureza jurídica de sociedade limitada, devendo assim serem responsabilizados também os seus sócios administradores constantes do quadro societário à época das ocorrências, conforme se verifica no Contrato Social (peças 8-11) , tratando-se, no caso em tela, apenas da Sra. Daniele Ferreira Picolo Falconi (CPF XXX.339.008-XX) , sócia administradora desde 15/2/2007.
Considerando os ilícitos acima identificados, a imputação de responsabilidade atende aos pressupostos estabelecidos na jurisprudência desta Corte de Contas. Com efeito, há elementos para individualizar as condutas, o nexo de causalidade entre estas e as irregularidades geradoras do dano, bem como está caracterizada a atuação, no mínimo culposa, dos responsáveis, conforme resumido na matriz de responsabilização anexa a esta instrução e demonstrado na descrição das ocorrências listadas no tópico retro "Caracterização das irregularidades geradoras do dano ao erário".
Encontram-se, dessa forma, elementos probatórios nos autos que autorizam a responsabilização do estabelecimento comercial Farmácia São Pedro/D. F. P. Falconi & Cia Ltda. e da Sra. Daniele Ferreira Picolo Falconi, na condição de sócia administradora. 
Na seara do Direito Financeiro é cediço que cabe ao responsável demonstrar, por meio da documentação exigida nos normativos do PFPB, a boa e regular aplicação dos recursos públicos federais geridos no âmbito do referido programa, ainda que tais recursos financeiros lhes tenham sido repassados posteriormente à dispensação dos medicamentos, pois fora feito com base nas informações prestadas pelo estabelecimento comercial farmacêutico à luz das exigências previamente estabelecidas e aceitas pelo ente privado. 
Cabia às pessoas aqui responsabilizadas comprovar, por meio de documentos hábeis (notas fiscais de entrada, receitas médicas, cupons vinculados, cupons fiscais etc.) , que as dispensações de medicamentos respeitaram os normativos do programa.
Citações
Em cumprimento ao Despacho do Secretário da Secex-TCE (peça 45) , foi promovida a citação dos responsáveis por meio dos seguintes expedientes:
	Natureza
	Comunicação 
	Data de expedição
	Peça
	Destinatário
	Origem do endereço
	Data da ciência ou motivo da devolução
	Peça da ciência
	Peça da Resposta

	Citação
	Ofício 27021/2022-Seproc
	29/06/2022
	49
	Daniele Ferreira Picolo Falconi
	Receita Federal
	05/07/2022
	51
	Não houve

	Citação
	Ofício 27022/2022-Seproc
	29/06/2022
	48
	D. F. P. Falconi & Cia Ltda
	Receita Federal
	05/07/2022
	50
	Não houve

Da validade das notificações:
Preliminarmente, cumpre tecer breves considerações sobre a forma como são realizadas as comunicações processuais no TCU. A esse respeito, destacam-se o art. 179, do Regimento Interno do TCU (Resolução 155, de 4/12/2002) e o art. 4º, inciso III, § 1º, da Resolução TCU 170, de 30 de junho de 2004, in verbis:
Art. 179. A citação, a audiência ou a notificação, bem como a comunicação de diligência, farse-ão:
I - mediante ciência da parte, efetivada por servidor designado, por meio eletrônico, fac-símile, telegrama ou qualquer outra forma, desde que fique confirmada inequivocamente a entrega da comunicação ao destinatário;
II - mediante carta registrada, com aviso de recebimento que comprove a entrega no endereço do destinatário;
III - por edital publicado no Diário Oficial da União, quando o seu destinatário não for localizado
 (...) 
Art. 3º As comunicações serão dirigidas ao responsável, ou ao interessado, ou ao dirigente de órgão ou entidade, ou ao representante legal ou ao procurador constituído nos autos, com poderes expressos no mandato para esse fim, por meio de:
I - correio eletrônico, fac-símile ou telegrama;
II - servidor designado;
III - carta registrada, com aviso de recebimento;
IV - edital publicado no Diário Oficial da União, quando o seu destinatário não for localizado, nas hipóteses em que seja necessário o exercício de defesa.
Art. 4º. Consideram-se entregues as comunicações:
I - efetivadas conforme disposto nos incisos I e II do artigo anterior, mediante confirmação da ciência do destinatário;
II - realizadas na forma prevista no inciso III do artigo anterior, com o retorno do aviso de recebimento, entregue comprovadamente no endereço do destinatário;
III - na data de publicação do edital no Diário Oficial da União, quando realizadas na forma prevista no inciso IV do artigo anterior.
§ 1º O endereço do destinatário deverá ser previamente confirmado mediante consulta aos sistemas disponíveis ao Tribunal ou a outros meios de informação, a qual deverá ser juntada ao respectivo processo.
 (...) 
Bem se vê, portanto, que a validade da citação via postal não depende de que o aviso de recebimento seja assinado pelo próprio destinatário da comunicação, o que dispensa, no caso em tela, a entrega do AR em "mãos próprias". A exigência da norma é no sentido de o Tribunal verificar se a correspondência foi entregue no endereço correto, residindo aqui a necessidade de certeza inequívoca. 
Não é outra a orientação da jurisprudência do TCU, conforme se verifica dos julgados a seguir transcritos:
São válidas as comunicações processuais entregues, mediante carta registrada, no endereço correto do responsável, não havendo necessidade de que o recebimento seja feito por ele próprio (Acórdão 3648/2013-TCU-Segunda Câmara, Relator Ministro JOSÉ JORGE) ;
É prescindível a entrega pessoal das comunicações pelo TCU, razão pela qual não há necessidade de que o aviso de recebimento seja assinado pelo próprio destinatário. Entregandose a correspondência no endereço correto do destinatário, presume-se o recebimento da citação. (Acórdão 1019/2008-TCU-Plenário, Relator Ministro BENJAMIN ZYMLER) ;
As comunicações do TCU, inclusive as citações, deverão ser realizadas mediante Aviso de Recebimento - AR, via Empresa Brasileira de Correios e Telégrafos, bastando para sua validade que se demonstre que a correspondência foi entregue no endereço correto. (Acórdão 1526/2007-TCU-Plenário, Relator Ministro AROLDO CEDRAZ) .
A validade do critério de comunicação processual do TCU foi referendada pelo Supremo Tribunal Federal, nos termos do julgamento do MS-AgR 25.816/DF, por meio do qual se afirmou a desnecessidade da ciência pessoal do interessado, entendendo-se suficiente a comprovação da entrega do "AR" no endereço do destinatário:
Ementa: agravo regimental. Mandado de segurança. Desnecessidade de intimação pessoal das decisões do tribunal de contas da união. art. 179 do regimento interno do TCU. Intimação do ato impugnado por carta registrada, iniciado o prazo do art. 18 da lei nº 1.533/51 da data constante do aviso de recebimento. Decadência reconhecida. Agravo improvido.
O envio de carta registrada com aviso de recebimento está expressamente enumerado entre os meios de comunicação de que dispõe o Tribunal de Contas da União para proceder às suas intimações.
O inciso II do art. 179 do Regimento Interno do TCU é claro ao exigir apenas a comprovação da entrega no endereço do destinatário, bastando o aviso de recebimento simples. 
No caso vertente, a citação dos responsáveis se deu em endereços provenientes das bases de dados da Receita Federal, conforme pesquisa de endereço constante das peças 46 e 47. A entrega dos ofícios citatórios nesses endereços restou comprovada, conforme avisos de recebimento constantes das peças 50 e 51.
Da revelia dos responsáveis
Transcorrido o prazo regimental fixado e mantendo-se inertes os aludidos responsáveis, impõe-se que sejam considerados revéis, dando-se prosseguimento ao processo, de acordo com o art. 12, § 3º, da Lei 8.443/1992.
Nos processos do TCU, a revelia não leva à presunção de que seriam verdadeiras todas as imputações levantadas contra os responsáveis, diferentemente do que ocorre no processo civil, em que a revelia do réu opera a presunção da verdade dos fatos narrados pelo autor (Acórdão 1009/2018-TCU-Plenário, Relator Ministro Bruno Dantas; 2369/2013-TCU-Plenário, Relator Ministro Benjamin Zymler; e 2449/2013-TCU-Plenário, Relator Ministro Benjamin Zymler) . Dessa forma, a avaliação da responsabilidade do agente não pode prescindir da prova existente no processo ou para ele carreada. 
Ao não apresentar sua defesa, os responsáveis deixaram de produzir prova da regular aplicação dos recursos sob sua responsabilidade, em afronta às normas que impõem aos gestores públicos a obrigação legal de, sempre que demandados pelos órgãos de controle, apresentar os documentos que demonstrem a correta utilização das verbas públicas, a exemplo do contido no art. 93 do Decreto-Lei 200/1967: "Quem quer que utilize dinheiros públicos terá de justificar seu bom e regular emprego na conformidade das leis, regulamentos e normas emanadas das autoridades administrativas competentes." 
Mesmo as alegações de defesa não sendo apresentadas, considerando o princípio da verdade real que rege esta Corte, procurou-se buscar, em manifestações dos responsáveis na fase interna desta Tomada de Contas Especial, se havia algum argumento que pudesse ser aproveitado a seu favor. Entretanto, as justificativas apresentadas já foram analisadas, conforme Relatório de Auditoria nº 18787 do Denasus (peças 3-5) .
Em se tratando de processo em que as partes interessadas não se manifestaram acerca das irregularidades imputadas, não há elementos para que se possa efetivamente aferir e reconhecer a ocorrência de boa-fé na conduta dos responsáveis, podendo este Tribunal, desde logo, proferir o julgamento de mérito pela irregularidade das contas, conforme os termos dos §§ 2º e 6º do art. 202 do Regimento Interno do TCU. (Acórdão 2064/2011-TCU-Primeira Câmara, Relator Ministro Ubiratan Aguiar; 6.182/2011-TCU-Primeira Câmara, Relator Ministro-Substituto Weder de Oliveira; 4.072/2010-TCU-Primeira Câmara, Relator Ministro Valmir Campelo; 1.189/2009-TCU-Primeira Câmara, Relator Ministro-Substituto Marcos Bemquerer; 731/2008-TCU-Plenário, Relator Ministro Aroldo Cedraz) .
Dessa forma, os responsáveis Farmácia São Pedro/D. F. P. Falconi & Cia Ltda. e Daniele Ferreira Picolo Falconi devem ser considerados revéis, nos termos do art. 12, §3º, da Lei 8.443/1992, devendo suas contas serem julgadas irregulares, condenando-os solidariamente ao débito apurado e aplicando-lhes a multa prevista no art. 57 da Lei 8.443/1992.
Culpabilidade
No âmbito do TCU, é considerado de boa-fé o responsável que, embora tenha concorrido para o dano ao erário ou outra irregularidade, seguiu as normas pertinentes, os preceitos e os princípios do direito. A análise, portanto, é feita sob o ponto de vista objetivo, sem que seja necessária a comprovação de má-fé (dolo) , mas apenas da ausência de boa-fé objetiva (Acórdão 7936/2018-TCU-Segunda Câmara, Relator Ministro-Substituto Augusto Sherman) .
Dessa forma, não é possível atestar a boa-fé dos responsáveis, já que o dano decorreu justamente do descumprimento das normas e princípios do Programa Farmácia Popular do Brasil - PFPB. É possível afirmar que os responsáveis tinham consciência da ilicitude dos atos, haja vista terem assinado termo de adesão no qual requereram a habilitação nas condições estabelecidas pela Portaria que rege o Programa, da qual declararam expressamente estarem cientes de todo o conteúdo e exigências, as quais aceitaram e se comprometeram a cumprir.
Verificação do Prazo de Prescrição da Pretensão Punitiva
Observa-se não ter ocorrido a prescrição da pretensão punitiva por parte do TCU, que, nos termos do entendimento firmado no Acórdão 1441/2016-TCU-Plenário (Relator Ministro Benjamin Zymler) , subordina-se ao prazo geral de prescrição indicado no art. 205 do Código Civil, qual seja, dez anos, contados a partir da data de ocorrência da irregularidade sancionada, nos termos do art. 189 do Código Civil. As irregularidades discutidas nesta TCE ocorreram nos exercícios de 2017 a 2019, bem como houve interrupção do prazo prescricional, em 31/5/2022, em função do ato que determinou as citações (peça 45) , portanto há menos de 10 anos, não restando caracterizada a prescrição da pretensão punitiva.
CONCLUSÃO
	Em face da análise promovida na seção "Exame Técnico", verifica-se que os responsáveis Farmácia São Pedro/D. F. P. Falconi & Cia Ltda. e Daniele Ferreira Picolo Falconi não lograram comprovar a boa e regular aplicação dos recursos e, instados a se manifestar, optaram pelo silêncio, configurando a revelia, nos termos do §3º, do art. 12, da Lei 8.443/1992. Ademais, inexistem nos autos elementos que demonstrem a boa-fé dos responsáveis ou a ocorrência de outras excludentes de culpabilidade.
Vale ressaltar que a jurisprudência pacífica nesta Corte é no sentido da imprescritibilidade das ações de ressarcimento ao erário (Súmula TCU 282) . Dessa forma, identificado dano ao erário, devese instaurar e julgar o processo de tomada de contas especial para responsabilizar seus agentes causadores, respeitando o direito ao contraditório e à ampla defesa, independentemente de quando ocorreram os atos impugnados.
Verifica-se também que não houve a prescrição da pretensão punitiva, conforme análise realizada na seção "Verificação do Prazo de Prescrição da Pretensão Punitiva".
Tendo em vista que não constam dos autos elementos que permitam reconhecer a boafé dos responsáveis, sugere-se que as suas contas sejam julgadas irregulares, nos termos do art. 202, § 6º, do Regimento Interno do TCU, com a imputação do débito atualizado monetariamente e acrescido de juros de mora, nos termos do art. 202, §1º do Regimento Interno do TCU, descontado o valor eventualmente recolhido, com a aplicação da multa prevista no art. 57 da Lei 8.443/1992.
PROPOSTA DE ENCAMINHAMENTO
Diante do exposto, submetem-se os autos à consideração superior, propondo:
considerar revéis, para todos os efeitos, o estabelecimento comercial Farmácia São Pedro/D. F. P. Falconi & Cia Ltda. (CNPJ 08.654.000/0001-17) e a Sra. Daniele Ferreira Picolo Falconi (CPF XXX.339.008-XX) , dando-se prosseguimento ao processo, nos termos do art. 12, § 3º, da Lei 8.443/1992 c/c o art. 202, § 8º, do RI/TCU;
com fundamento nos arts. 1º, inciso I, 16, inciso III, alíneas "b" e "c" da Lei 8.443/1992 c/c os arts. 19 e 23, inciso III, da mesma Lei, e com arts. 1º, inciso I, 209, inciso II e III, 210 e 214, inciso III, do Regimento Interno, que sejam julgadas irregulares as contas do estabelecimento comercial Farmácia São Pedro/D. F. P. Falconi & Cia Ltda. (CNPJ 08.654.000/0001-17) e da Sra. Daniele Ferreira Picolo Falconi (CPF XXX.339.008-XX) , e condená-los, solidariamente, ao pagamento das quantias a seguir especificadas, com a fixação do prazo de quinze dias, a contar das notificações, para comprovarem, perante o Tribunal (art. 214, inciso III, alínea "a", do Regimento Interno) , o recolhimento das dívidas aos cofres do Fundo Nacional de Saúde, atualizadas monetariamente e acrescidas dos juros de mora, calculados a partir das datas discriminadas, até a data dos recolhimentos, na forma prevista na legislação em vigor, abatendo-se, na oportunidade, os valores já ressarcidos:
	DATA DA OCORRÊNCIA
	VALOR ORIGINAL
 (R$) 

	09/03/2017
	           68,40 

	09/03/2017
	           24,29 

	09/03/2017
	     3.347,10 

	09/03/2017
	         143,14 

	04/04/2017
	           10,50 

	04/04/2017
	           51,83 

	04/04/2017
	         207,04 

	04/04/2017
	     3.434,10 

	16/05/2017
	           10,53 

	16/05/2017
	     3.999,00 

	16/05/2017
	           12,30 

	16/05/2017
	         219,82 

	16/06/2017
	           20,52 

	16/06/2017
	           47,70 

	16/06/2017
	     3.543,00 

	16/06/2017
	         101,60 

	29/06/2017
	           27,54 

	29/06/2017
	           33,60 

	29/06/2017
	     3.654,30 

	29/06/2017
	           66,46 

	27/07/2017
	           16,80 

	27/07/2017
	         193,85 

	27/07/2017
	         238,16 

	27/07/2017
	     5.106,90 

	21/08/2017
	         156,06 

	21/08/2017
	         283,36 

	22/08/2017
	           22,80 

	22/08/2017
	     5.807,70 

	22/09/2017
	           72,90 

	22/09/2017
	         342,35 

	22/09/2017
	     7.013,10 

	22/09/2017
	         379,20 

	20/10/2017
	         163,08 

	20/10/2017
	           55,50 

	20/10/2017
	         410,06 

	20/10/2017
	     7.341,20 

	15/12/2017
	         515,16 

	15/12/2017
	           14,70 

	15/12/2017
	     8.615,40 

	15/12/2017
	         369,16 

	16/12/2017
	         381,78 

	16/12/2017
	         307,18 

	18/12/2017
	           30,00 

	18/12/2017
	     8.165,70 

	06/02/2018
	         371,52 

	06/02/2018
	           51,00 

	06/02/2018
	     8.380,20 

	06/02/2018
	         409,16 

	02/03/2018
	           81,00 

	02/03/2018
	         425,52 

	02/03/2018
	     8.198,10 

	02/03/2018
	         429,61 

	02/04/2018
	         283,50 

	02/04/2018
	           73,50 

	02/04/2018
	         426,36 

	02/04/2018
	     8.183,30 

	03/05/2018
	         398,52 

	03/05/2018
	         488,39 

	04/05/2018
	           25,21 

	04/05/2018
	     7.801,60 

	04/06/2018
	         206,27 

	04/06/2018
	             7,80 

	04/06/2018
	     8.331,70 

	04/06/2018
	         359,28 

	04/06/2018
	             4,20 

	10/07/2018
	     7.977,00 

	10/07/2018
	         449,95 

	10/07/2018
	         503,81 

	10/07/2018
	           69,10 

	01/08/2018
	         574,28 

	01/08/2018
	         387,00 

	01/08/2018
	     8.393,30 

	01/08/2018
	         604,50 

	17/08/2018
	         194,71 

	17/08/2018
	     9.098,00 

	17/09/2018
	         621,00 

	17/09/2018
	         620,94 

	10/10/2018
	         238,60 

	10/10/2018
	     8.461,40 

	10/10/2018
	         752,93 

	10/10/2018
	         813,77 

	29/10/2018
	     8.702,40 

	29/10/2018
	         390,62 

	29/10/2018
	         961,74 

	29/10/2018
	         178,00 

	05/12/2018
	         711,94 

	05/12/2018
	     8.302,10 

	05/12/2018
	         307,61 

	05/12/2018
	           12,00 

	05/12/2018
	         121,20 

	27/12/2018
	     8.181,20 

	27/12/2018
	         508,21 

	27/12/2018
	         918,00 

	27/12/2018
	         243,01 

	27/12/2018
	             3,60 

	12/02/2019
	           58,80 

	12/02/2019
	         732,77 

	12/02/2019
	     8.634,20 

	12/02/2019
	         479,34 

	08/03/2019
	           24,60 

	08/03/2019
	         595,62 

	08/03/2019
	     9.039,60 

	08/03/2019
	           16,80 

	08/03/2019
	         317,27 

	29/03/2019
	           63,60 

	29/03/2019
	     7.726,10 

	29/03/2019
	     1.975,81 

	29/03/2019
	         355,83 

	10/04/2019
	         111,00 

	10/04/2019
	     2.665,87 

	10/04/2019
	             2,40 

	10/04/2019
	           29,38 

	10/04/2019
	         386,20 

	10/04/2019
	     8.813,80 

	23/05/2019
	         238,80 

	23/05/2019
	   10.485,60 

	23/05/2019
	         485,81 

	23/05/2019
	     2.609,78 

	26/06/2019
	     1.626,01 

	26/06/2019
	   10.795,20 

	26/06/2019
	         642,64 

	26/06/2019
	           14,04 

	26/06/2019
	             4,80 

	26/06/2019
	           94,80 

aplicar ao estabelecimento comercial Farmácia São Pedro/D. F. P. Falconi & Cia Ltda. (CNPJ 08.654.000/0001-17) e à Sra. Daniele Ferreira Picolo Falconi (CPF XXX.339.008-XX) , individualmente, a multa prevista no art. 57 da Lei 8.443/1992 c/c o art. 267 do Regimento Interno, com a fixação do prazo de quinze dias, a contar das notificações, para comprovarem, perante o Tribunal (art. 214, inciso III, alínea "a", do Regimento Interno) , o recolhimento das dívidas aos cofres do Tesouro Nacional, atualizadas monetariamente desde a data do Acórdão até a dos efetivos recolhimentos, se forem pagas após o vencimento, na forma da legislação em vigor;
autorizar, desde logo, nos termos do art. 28, inciso II, da Lei 8.443/1992, a cobrança judicial das dívidas, caso não atendidas as notificações;
autorizar, desde logo, com fundamento no art. 26, da Lei 8.443/1992 c/c o art. 217, do Regimento Interno do TCU, caso seja do interesse dos responsáveis, o parcelamento das dívidas em até 36 parcelas, incidindo, sobre cada uma, os encargos legais devidos, sem prejuízo de alertá-los de que, caso optem por essa forma de pagamento, a falta de comprovação do recolhimento de qualquer parcela implicará o vencimento antecipado do saldo devedor, nos termos do art. 26, parágrafo único, e 59, da Lei 8.443/1992 c/c o art. 217, § 2º, do Regimento Interno do TCU;
enviar cópia do Acórdão que vier a ser prolatado à Procuradoria da República no Estado do Paraná, nos termos do § 3º do art. 16 da Lei 8.443/1992, c/c o § 7º do art. 209 do Regimento Interno do TCU, para adoção das medidas cabíveis, e ao Fundo Nacional de Saúde e aos responsáveis, para ciência, e informar-lhes que a deliberação, acompanhada do Relatório e do Voto que a fundamenta, está disponível para a consulta no endereço www.tcu.gov.br/acordaos, além de esclarecer que, caso requerido, o TCU poderá fornecer sem custos as correspondentes cópias, de forma impressa;
 informar à Procuradoria da República no Estado do Paraná que, nos termos do parágrafo único do art. 62 da Resolução TCU 259/2014, os procuradores e membros do Ministério Público credenciados nesta Corte podem acessar os presentes autos de forma eletrônica e automática, ressalvados apenas os casos de eventuais peças classificadas como sigilosas, as quais requerem solicitação formal."
É o Relatório.

não há

Procurador Rodrigo Medeiros de Lima.

TOMADA DE CONTAS ESPECIAL. PROGRAMA FARMÁCIA POPULAR. IRREGULARIDADES NA APLICAÇÃO DOS RECURSOS DO PROGRAMA. RESPONSABILIZAÇÃO DA EMPRESA E DE SUA DIRIGENTE. CITAÇÃO. REVELIA. IRREGULARIDADE DAS CONTAS DOS RESPONSÁVEIS. DÉBITO. MULTA.

TOMADA DE CONTAS ESPECIAL (TCE)

Secretaria de Controle Externo de Tomada de Contas Especial (SecexTCE).

A presente tomada de contas especial (TCE) foi instaurada em desfavor do estabelecimento comercial Farmácia São Pedro/D. F. P. Falconi & Cia Ltda., solidariamente com a Sra. Daniele Ferreira Picolo Falconi, na qualidade de administradora da empresa, em razão da aplicação irregular dos recursos do Sistema Único de Saúde (SUS) no âmbito do Programa Farmácia Popular do Brasil - Aqui Tem Farmácia Popular (PFPB) , no período de 9/3/2017 a 26/6/2019.
As irregularidades na execução do programa, pelo referido estabelecimento comercial, foram constatadas em auditoria do Denasus, que apontou prejuízo no valor histórico de R$ 248.289,00, em razão dos seguintes fatos: (i) registro de dispensação de medicamentos sem notas fiscais que comprovem a aquisição; e (ii) não apresentação de cópia do cupom fiscal, cupom vinculado e/ou receitas médicas solicitados.
Para fins elucidativos, destaco que, ao realizar uma dispensação no âmbito do Programa Farmácia Popular do Brasil, o estabelecimento insere todos os dados requeridos no sistema informatizado e recebe a autorização para dispensação do medicamento, bem como o valor que será subsidiado pelo Fundo Nacional da Saúde (FNS) e o valor remanescente que, se existir, deverá ser pago pelo cliente. Com a conclusão da operação, no mês seguinte, a empresa recebe automaticamente em sua conta bancária o valor referente à parte subsidiada pelo fundo.
A participação no PFPB dá-se por meio de adesão voluntária, de forma que as farmácias e drogarias interessadas devem atender aos critérios previstos nas portarias que o regulamentam.
Qualquer irregularidade praticada pelo estabelecimento comercial em relação às notas fiscais de aquisição dos medicamentos e/ou correlatos do programa junto aos fornecedores, aos cupons fiscais de venda, aos cupons vinculados assinados pelos clientes e às respectivas receitas médicas gera a obrigação de ressarcimento de valores.
No âmbito deste Tribunal, a responsabilização recaiu sobre a pessoa jurídica e a pessoa física de seus dirigentes, haja vista a natureza jurídica da empresa e o caráter convenial conferido à relação entre o poder público e o particular, no bojo do programa em exame, conforme jurisprudência pacífica deste Tribunal (Acórdãos 3.796/2020-1ª Câmara, 2.395/20201ª Câmara e 2.386/20201ª Câmara, dentre outros) .
Regularmente citados pelo débito, os responsáveis deixaram transcorrer in albis o prazo que lhes foi concedido para apresentação de suas alegações de defesa. Dessa forma, restou caracterizada a sua revelia, nos termos do art. 12, §3º, da Lei 8.443/1992. 
A unidade técnica propôs, em uníssono, o julgamento pela irregularidade das contas dos responsáveis, suas condenações no débito apurado e a aplicação de multa fundamentada no art. 57 da Lei 8.443/1992.
Tal proposta contou com a anuência do MPTCU, neste ato representado pelo Procurador Dr. Rodrigo Medeiros de Lima (peça 57) .
Feito esse breve histórico, passo ao exame do mérito deste processo.
Corroboro as análises empreendidas pela unidade instrutora, as quais contaram com a anuência do Ministério Público junto ao TCU, razão pela qual incorporo os fundamentos apresentados às minhas razões de decidir.
Considerando que as informações presentes nos autos não permitem constatar a regular aplicação dos recursos repassados e que, mesmo tendo sido oportunizada a defesa aos responsáveis, tanto perante o órgão concedente quanto no âmbito desta Corte de Contas, não se desincumbiram desse ônus, não há o que se aproveitar em seu favor.
Por fim, diante da não apresentação de defesa e da ausência de indícios de que tenham agido de maneira diligente ou adotado quaisquer medidas para resguardar o Erário, reputo não ser possível reconhecer sua boa-fé, o que autoriza o imediato julgamento definitivo de mérito de suas contas, nos termos do art. 202, § 6º, do Regimento Interno do TCU. 
Nesse cenário, exsurge o dever de julgar irregulares as contas dos responsáveis, imputando-lhes débito solidário e aplicando-lhes multa, com amparo nos arts. 19 e 57 da Lei Orgânica do TCU, cujo valor fixo em R$ 30.000,00 (trinta mil reais) para cada responsável, quantia que equivale a cerca de 10% do valor atualizado do débito.
	Ante o exposto, voto por que o Tribunal adote o Acórdão que ora submeto à deliberação deste Colegiado.
TCU, Sala das Sessões, em 11 de outubro de 2022.
BENJAMIN ZYMLER 
Relator